臺灣高等法院臺中分院刑事判決　　　　95年度上訴字第2692號
上　訴　人　臺灣彰化地方法院檢察署檢察官
上　訴　人
即　被　告　丙○○（原名周淑芬）
　　　　　　　　　　　樓
選任辯護人　胡坤佑律師
上　訴　人
即　被　告　丁○○
被　　　告　己○○
上二人指定辯護人　本院公設辯護人　甲○○
上列上訴人因偽造有價證券等案件，不服臺灣彰化地方法院94年
度訴字第145號中華民國95年9月12日第一審判決（起訴案號：臺
灣彰化地方法院檢察署93年度偵字第5898號），提起上訴，本院
判決如下：
    主  文
原判決撤銷。
丁○○、丙○○共同意圖供行使之用，而偽造有價證券，各處有
期徒刑壹年拾月，均緩刑參年。如附表編號一所示本票上偽造「
彭秋霞」為共同發票人部分及編號二所示偽造之「彭秋霞」簽名
，均沒收。
己○○共同意圖供行使之用，而偽造有價證券，處有期徒刑壹年
拾月。如附表編號一所示本票上偽造「彭秋霞」為共同發票人部
分及編號二所示偽造之「彭秋霞」簽名，均沒收。
    犯罪事實
一、丁○○、丙○○分別係陳錦煌（已歿，另經不起訴處分）之
    母親、友人。陳錦煌於民國88年間，因資金不足欲以分期付
    款方式，向擔任南陽實業股份有限公司售車業務員之昔日同
    窗兼鄰居己○○購買車號7Ｈ－1987號、總價新臺幣（下同
    ）80萬6千元之自用小客車一部，乃要求其舅媽彭秋霞擔任
    連帶保證人，遭彭秋霞拒絕後；己○○、陳錦煌、丁○○、
    丙○○為達使陳錦煌順利辦理貸款完成購車之目的，均明知
    彭秋霞未同意擔任連帶保證人，竟共同基於意圖供行使之用
    而偽造有價證券及行使偽造私文書、詐欺取財之犯意聯絡，
    於88年12月5日，台新國際商業銀行股份有限公司（下稱台
    新銀行）職員楊世興至陳錦煌位於彰化縣二林鎮○○路○段
    333巷8弄10號住處，辦理貸款對保時，推由丙○○冒名彭秋
    霞，與丁○○一起擔任動產抵押之連帶保證人及本票之共同
    發票人，並由己○○向楊世興介紹丙○○係陳錦凰之舅媽彭
    秋霞，而先由陳錦煌、丁○○在車輛動產抵押契約書「甲方
    之連帶保證人」欄、本票「發票人」欄、本票背面授權書「
    立授權書人」欄簽署自己名字，再由丙○○於前揭各該欄位
    上接續偽造「彭秋霞」簽名各一枚後，由丁○○及陳錦煌將
    其本人之印章及陳秋煌先前於不詳時地、以不詳方法取得之
    「彭秋霞」身份證及印章一顆（身份證及印章彭秋霞原交予
    其婆婆林美玉保管），交予不知情之楊世興，由楊世興代陳
    錦煌、丁○○蓋章，並利用楊世興分別在車輛動產抵押契約
    書、汽車貸款申請書左下方聲明欄、本票發票人欄、授權書
    立授權書人欄依序盜用「彭秋霞」印文2枚、1枚、2枚、1枚
    ，而共同偽造「彭秋霞」為發票人之本票及表示「彭秋霞」
    為連帶保證人之車輛動產抵押契約書、發票人「彭秋霞」授
    權銀行自行填載到期日之授權書、汽車貸款申請書左下方聲
    明欄之私文書後，交予楊世興而行使該偽造之本票及私文書
    ，楊世興因此誤信彭秋霞同意作保而完成對保手續，足以生
    損害於彭秋霞及台新銀行。楊世興對保後，將上開車輛動產
    抵押契約書、汽車貸款申請書、本票（含背面之授權書）送
    交台新銀行撥款承辦人員審核，該銀行承辦人員亦因未發覺
    上情，致錯認陳錦煌申請車貸案件已獲彭秋霞同意擔任連帶
    保證人，且有彭秋霞為共同發票人之本票足供擔保，而同意
    就上開自用小客車設定動產擔保抵押後，貸款69萬元予陳錦
    煌，約定分36期償還，並據陳錦煌授權將申貸之69萬元匯給
    南陽實業股份有限公司，陳錦煌因而詐得69萬元。嗣因陳錦
    煌於92年3月23日因心肌梗塞死亡，而自第15期起，未依約
    繳納分期款，台新銀行乃聲請強制執行彭秋霞所有之財產，
    彭秋霞因而向臺灣彰化地方法院提起債務人異議之訴獲勝訴
    判決，台新銀行始查悉上情。
二、案經台新銀行訴由臺灣彰化地方法院檢察署檢察官偵查起訴
    。
    理  由
一、證據能力部分：證人洪杉和、彭秋霞、己○○（原名楊宗翰
    ）、戊○○、楊世興、黃宗禮、林美玉於偵查中之證述，並
    無顯有不可信之情況，依刑事訴訟法第159條之1第2項規定
    ，自有證據能力。
二、訊據被告丁○○、丙○○固坦承台新銀行職員楊世興於上揭
    時地辦理對保時在場，由被告丙○○假冒彭秋霞名義，擔任
    車輛貸款案之連帶保證人及共同發票人，並偽簽「彭秋霞」
    署押在如附表所示之車輛動產抵押契約書「甲方之連帶保證
    人」欄、本票「發票人」、授權書「立授權書人」欄，以遂
    行對保手續，陳錦煌因而獲得69萬元汽車貸款等情，惟均矢
    口否認上開犯行，被告丁○○辯稱：是陳錦煌拜託其當保證
    人簽名，不知道「彭秋霞」由何人所簽，事後才聽陳錦煌說
    是請丙○○簽彭秋霞的名字云云；被告丙○○辯稱：是陳錦
    煌說已得彭秋霞同意，伊才簽彭秋霞名字，伊並不知道彭秋
    霞未同意云云。惟查：(1)被告丁○○於原審準備程序時已供
    稱：陳錦煌事前有告訴其說要買車，叫其幫他簽名當連帶保
    證人，其也知道當天來的是銀行的人，是要分期付款買車等
    語（見原審卷第143頁），並於原審審理中以證人身分具結
    證稱：對保當天彭秋霞沒有在現場，是丙○○簽彭秋霞的名
    字等詞（見原審卷第196頁），證人即台新銀行職員楊世興
    亦於偵查、原審審理中明確證述：本案討論簽約時丁○○一
    開始就有在客廳現場，她是在客廳簽的，丙○○簽「彭秋霞
    」三字時，丁○○有在場，他們都在場，渠對彭秋霞的印象
    比較深刻，因為覺得身分證跟本人不是很像，所以有問彭秋
    霞戶籍地址在何處，並且跟陳錦煌開玩笑說你舅媽看起來很
    年輕，很會保養，當時丁○○在廚房門口，也有說她（指自
    稱彭秋霞之人）比較會保養等語（見臺灣彰化地方法院檢察
    署93年度偵字第5898號卷第20頁、原審卷第164頁），可見
    被告丙○○以陳錦煌舅媽「彭秋霞」名義自居擔任連帶保證
    人及共同發票人時，被告丁○○在場且明知被告丙○○偽簽
    「彭秋霞」名字之事實，堪以認定，被告丁○○上開辯詞，
    不足採信。(2)另被告丙○○雖辯稱陳錦煌謂已經徵得彭秋霞
    同意，因彭秋霞住新竹太遠了，所以才由伊簽名云云，然查
    ：被告丙○○以證人彭秋霞名義於前開車輛動產抵押契約書
    、本票（含背面授權書）上簽立「彭秋霞」署押之行為，彭
    秋霞均不知情，且未經彭秋霞同意及授權，業經證人彭秋霞
    於偵查中證述甚明，顯見證人彭秋霞並未同意擔任本件車貸
    案之連帶保證人、發票人，被告丙○○所辯，亦無足採。本
    件又經證人楊世興、洪杉和、彭秋霞、戊○○、黃宗禮、林
    美玉於偵查及原審審理中證述明確，並有車輛動產抵押契約
    書、汽車貸款申請書、本票、身份證影本、台灣彰化地方法
    院90年度訴字第957號判決書影本、財團法人金融聯合徵信
    中心信用卡戶綜合信用資訊足資佐證，被告丁○○、丙○○
    之自白顯與事實相符，事證明確，丁○○、丙○○之上開犯
    行洵堪認定。
二、訊據被告己○○固坦承台新銀行職員楊世興於前揭時地辦理
    對保時在場，惟矢口否認上開犯行，於原審及本院審理時辯
    稱：陳錦煌係其國小、國中之同學，國中時就知道陳錦煌係
    煙毒犯，在國中之後就沒有再接觸；陳錦煌知道其在賣車，
    向其說要買車，其未與陳錦煌、被告丁○○及丙○○串通，
    只是單純介紹銀行人員與他們認識，其於對保當天，才第一
    次看到被告丙○○，對保之後，陳錦煌之朋友才介紹被告丙
    ○○與其認識，在此之前其並不認識被告丙○○及證人彭秋
    霞，且其並未參與處理對保手續，是在貸款通過後陳錦煌才
    要求去看車等語。惟查：(1)被告己○○於偵查中供稱：其賣
    陳錦煌車子時，有去他那裡3次，1次看目錄、1次看車、1次
    對保。其送目錄給陳錦煌時有看到丙○○，不知她的名字，
    只知她叫「可可」，看車時「可可」有去一次（見93年度他
    字第640號卷第109至110頁）等語；而證人丙○○於本院審
    理中證稱：在對保之前己○○有帶伊及陳錦煌至溪湖的車廠
    看過（三陽）雅哥的車（即後來陳錦煌所購買的車），當時
    有看到己○○，中午還一起吃羊肉爐，陳錦煌介紹伊與己○
    ○認識時，係介紹伊為「可可」，有提及伊在溪湖和別人合
    夥開卡拉ＯＫ店，也有說明伊是因和他妹妹認識的關係所以
    現在住在他家，當天從頭到尾陳錦煌沒有叫伊為舅媽，陳錦
    煌有說是己○○教他只要找一個人出來當他舅媽就可以了，
    還說己○○會找比較熟的銀行來辦；（見本院卷第55至58
    頁）等語。又證人丁○○於本院審理中亦證稱：己○○經常
    去其二溪路住處找陳錦煌（見本院卷第59頁）。證人戊○○
    於本院審理中亦證稱：有聽陳錦煌講過，先前辦的貸款因為
    舅媽不同意而沒有辦，是己○○在貸款之前教陳錦煌找一個
    人來幫舅媽簽名就可以了，並說只要有正常繳貸款就沒有關
    係；己○○知道丙○○不是伊舅媽（見本院卷第61頁），是
    被告己○○辯稱其於對保當天，才第一次看到被告丙○○，
    之前並不認識云云，不足採信。(2)本件辦理貸款對保手續時
    ，已將車號7Ｈ－1987號記載明確；再者，以一般購買新車
    流程，購車者必先看過同型車，才決定買車及是否辦理貸款
    ，被告己○○所辯：在貸款通過後陳錦煌才要求去看車，顯
    與常情有違，不足採信。證人丙○○所證：看車時有看到己
    ○○，中午還一起吃羊肉爐云云，應屬可信。(3)證人丙○○
    於本院審理中證稱：在對保當天己○○有介紹伊是陳錦煌的
    舅媽（見本院卷第58頁反面），惟於原審則證稱對保時不記
    得己○○有無介紹伊，但確定沒有介紹伊本名或介紹伊為「
    可可」（見原審卷第171頁），前後所證雖略有出入，但證
    人黃宗禮於原審證稱：己○○先在客廳介紹我們（指黃宗禮
    及楊世興）係銀行人員，再介紹是陳錦煌要買車，另外又介
    紹保人是他舅媽，另外一個保人是陳錦煌他媽媽（見原審卷
    第158頁反面）；證人楊世興於原審證稱：對保時，己○○
    未介紹丙○○為陳錦煌之舅媽，只是在電話中提到其中一個
    保人是他舅媽（見原審卷第166反面），是依證人丙○○於
    原審、本院，及證人黃宗禮於原審所證，被告己○○在對保
    當日確有介紹丙○○與銀行人員認識之事實，證人楊世興於
    原審所證與其他證人所證內容不合，此或係出於其記憶有誤
    或當場未仔細傾聽己○○之介紹所致；證人丙○○於本院證
    稱「有介紹伊為陳錦煌之舅媽」，核與證人黃宗禮於原審所
    證「有介紹保人是他舅媽」等語相符，被告己○○於對保當
    日確有介紹丙○○係陳錦煌之舅媽，應堪認定。(4)依證人丙
    ○○及戊○○於本院所證，被告己○○明知丙○○並非陳錦
    煌之舅媽彭秋霞，仍於對保當時介紹丙○○為陳錦煌之舅媽
    ，顯然被告己○○對於丙○○冒充陳錦煌舅媽彭秋霞偽造本
    件本票、私文書之情形，並非單純局外人，所辯並未介入對
    保手續云云，顯係卸責之詞，不足採信。(5)被告己○○係汽
    車經銷商之業務人員，車貸對保手續雖非其業務範圍，但擔
    任本件貸款之聯繫，其基於業績考量，於對保當時，介紹丙
    ○○為陳錦煌之舅媽，並非僅消極未提出質疑連帶保證人「
    彭秋霞」之身分或提醒台新銀行職員楊世興用心查核而已，
    應係已積極參與本件犯行。(6)被告己○○於本件貸款之前，
    曾於88年11月26日就同一貸款案件向慶豐商業銀行彰化分行
    申貸，但因彭秋霞不同意擔任連帶保證人而未成功，此事實
    業經被告己○○於偵查中坦承在卷（見93年度他字第640號
    卷第110頁）並經證人彭秋霞於於偵查中證述明確（見93年
    度他字第640號卷第37頁），則被告己○○於本件對保前應
    早已知悉陳錦煌之舅媽係居住於新竹，且不同意擔任本件連
    帶保證人，其明知丙○○居住於彰化陳錦煌家，且確知丙○
    ○非陳錦煌之舅媽，仍向銀行行員訛稱丙○○係陳錦煌之舅
    媽，所辯未與陳錦煌、被告丁○○及丙○○串通，只是單純
    介紹銀行人員云云，顯非可採。此外又有上開車輛動產抵押
    契約書、汽車貸款申請書、本票、身份證影本、台灣彰化地
    方法院90年度訴字第957 號判決書影本、財團法人金融聯合
    徵信中心信用卡戶綜合信用資訊足資佐證，事證明確，被告
    己○○之上開犯行洵堪認定。
三、被告三人行為後，刑法業於94年1月7日修正，於同年2月2日
    公布，並於95年7月1日施行。修正後刑法第2條第1項規定，
    已將新舊法律適用之「從新從輕」原則，改採「從舊從輕」
    原則，而此規定僅係規範行為後法律變更所生新舊法律比較
    適用之準據法，並非實體刑罰法律，自不生行為後法律變更
    之比較適用問題，應逕行適用新法第2條第1項之規定，為「
    從舊從輕」之比較。又按比較新舊法，應就罪刑有關之共犯
    、未遂犯、想像競合犯、牽連犯、連續犯、結合犯，以及累
    犯加重、自首減輕暨其他法定加減原因（如身分加減）與加
    減例等一切情形，本於統一性及整體性原則，綜其全部罪刑
    之結果而為比較（最高法院95年5月23日第8次刑庭會議決議
    可資參照）。
  (1)刑法第28條關於共犯之規定，僅作文字修正，由原條文：「
    二人以上共同實施犯罪行為者，皆為共犯」，修正為：「二
    人以上共同實行犯罪行為者，皆為共犯」，揆諸本條之修正
    理由旨在排除陰謀共同正犯、預備共同正犯之成立，對於著
    手後，共同實行犯罪構成要件行為者，修正前後規定均認應
    論以共同正犯，並無歧異。本案被告等與陳錦煌間就上開犯
    行，不論依修正前、後之規定，均應論以實行犯罪行為之共
    同正犯，是於本案，新舊法對被告等而言並無有利或不利之
    情形，自應適用裁判時之法律即刑法第28條規定論處（最高
    法院95年11月7日第21次刑庭會議決議參照）。
  (2)刑法第55條牽連犯之規定，新法業已刪除。則本案被告等所
    犯數罪，如依修正前即行為時之規定，可依牽連犯論以一偽
    造有價證券罪，若依修正後之刑法，因已刪除牽連犯之規定
    ，則應依數罪併罰之規定分論併罰。是經比較新舊法結果，
    修正後之規定並非較有利於被告，仍應適用修正前刑法第55
    條牽連犯之規定。
  (3)刑法第201條、第339條法定刑為罰金部分：
    刑法第33條第5款業已修正，修正後刑法第33條第5款規定「
    罰金：新臺幣一千元以上，以百元計算之。」，與修正前刑
    法第33條第5款規定「罰金：一元以上。」不同。經比較新
    舊法結果，以舊法較有利於行為人，故依刑法第2條第1項前
    段規定，本案關於刑法第201條、第339條之法定刑罰金部分
    ，自應適用行為時之法律即修正前刑法第33條第5款規定，
    決定其罰金部分之法定刑。
  (4)修正後刑法第59條之規定，為法院就酌減審認標準見解之明
    文化，非屬法律之變更，不生比較適用之問題，自應適用裁
    判時之法律即刑法第59條規定論處（最高法院95年11月7日
    第21次刑庭會議決議參照）。
  (5)依最高法院95年第8次刑事庭會議決議：犯罪在新法施行前
    ，新法施行後，緩刑之宣告，應適用新法第74條之規定
四、核被告丁○○、丙○○、己○○所為，均係犯刑法第201條
    第1項偽造有價證券、第216條、第210條行使偽造私文書及
    第339條第1項詐欺取財之罪。被告丁○○、丙○○、己○○
    與陳錦煌就前開犯行，有犯意聯絡及行為分擔，皆為共同正
    犯。被告丁○○、丙○○、己○○與陳錦煌偽造彭秋霞署押
    及盜用彭秋霞印章之行為，均係偽造私文書及偽造有價證券
    之階段行為；又偽造私文書之低度行為為行使偽造私文書之
    高度行為所吸收；另行使偽造有價證券之輕行為則為偽造有
    價證券之重行為所吸收，均不另論罪。被告等利用不知情之
    楊世興盜用「彭秋霞」印章，為間接正犯。又被告等以一行
    為同時向證人楊世興行使偽造本票、授權書、車輛動產抵押
    契約書，係同時觸犯上開偽造有價證券罪、行使偽造私文書
    罪，為想像競合犯，依刑法第55條規定，應從一重之偽造有
    價證券罪處斷。另按行使偽造有價證券，以取得票面價值之
    對價，固不另論詐欺罪（最高法院25年上字第1814號，31年
    上字第409號判例足考），但如以偽造之有價證券供作擔保
    或作為新債清償而借款，則其借款之行為，為行使有價證券
    以外之另一行為，其間有方法結果關係，應論以詐欺罪之牽
    連犯（最高法院62年度第1次刑庭庭長會議決定參照）。本
    件被告丁○○、丙○○、己○○與陳錦煌偽造並行使該本票
    之目的是用以擔保車款之支付，並非用以取得票面價值之對
    價，被告等以偽造之本票供擔保而行使詐取財物之行為，為
    行使偽造有價證券以外之另一行為，依上開說明，仍成立刑
    法第339條第1項之詐欺取財罪，而與偽造有價證券罪有方法
    結果之牽連關係，依修正前刑法第55條之規定，應從一重之
    偽造有價證券罪處斷。又被告丁○○、丙○○、己○○與陳
    錦煌所偽造之本票金額僅69萬元，對於社會交易秩序不致產
    生重大危害，且被告丁○○與陳錦煌為契約當事人及共同發
    票人，本需負契約及票據上責任，因陳錦煌買車亟需保證人
    ，被告丁○○、丙○○、己○○基於請託而便宜行事，致罹
    犯重罪，可謂情輕法重，應認被告丁○○、丙○○、己○○
    所犯本罪確尚存有足資憫恕之處，即令其處以法定最低刑度
    ，猶嫌過重，爰依刑法第59條之規定，皆酌減其所犯本罪。
    原審經審理結果，認被告丁○○、丙○○上開犯行，事證明
    確，予以論罪科刑，固非無見，惟(1)原審認被告己○○未參
    與本件犯行，而為其無罪之諭知，認事用法顯有未合，已如
    上述；(2)原審認定被告丁○○、丙○○係與陳錦煌共犯，而
    疏未認定被告己○○亦係共犯，亦有未合；(3)汽車貸款申請
    書左下方聲明欄有陳錦煌、丁○○及彭秋霞之印文，而其上
    記載「申請人及連帶保證人茲特聲明本申請書所填及檢附之
    資料均屬事實，並同意貴行向有關單位查證、蒐集、電腦處
    理及利用該等資料」，關於彭秋霞部分，自屬偽造；之後被
    告等再行使此偽造私文書。原審判決事實欄僅認定此部分為
    盜用印文罪，尚有未合。被告丁○○、丙○○上訴否認犯行
    ，雖無理由；但檢察官上訴指摘原審判決不當，為有理由。
    原判決既有上開可議之處，即屬無可維持，自應由本院將原
    判決撤銷改判。爰審酌被告丁○○、丙○○、己○○之素行
    ，犯罪動機、手段，致彭秋霞、台新銀行所受損害之程度，
    以及犯罪後坦承部分事實之態度等一切情狀，各量處如主文
    第2、3項所示之刑。再斟酌被告丁○○、丙○○均坦承部分
    犯行，被告丁○○係陳錦煌之母，受子所託而有本件犯行，
    與被告丙○○雖未與告訴人台新銀行達成民事和解，丙○○
    已賠償台新銀行18萬元，有郵政匯票3張附卷足證；而被告
    丁○○、丙○○前未曾受有期徒刑以上刑之宣告，有台灣高
    等法院被告前案紀錄表在卷足憑，彼等因一時失慮，偶罹刑
    典，經此刑之宣告後，應知警惕而無再犯之虞，本院因認暫
    不執行其刑為當，予以宣告緩刑，以勵自新。如附表編號一
    所示本票上偽造「彭秋霞」為共同發票人部分，係偽造之本
    票，應依刑法第205條規定宣告沒收，至於「發票人」欄上
    所偽造「彭秋霞」之簽名，包含於偽造之本票一併沒收，無
    庸重複宣告；另該本票發票人丁○○、陳錦煌部分既屬真正
    ，自不得予以沒收，併此敘明。又如附表編號二所示在車輛
    動產抵押契約書、本票背面授權書「立授權書人」欄偽造之
    「彭秋霞」簽名各一枚，應依刑法第219條規定沒收。
據上論斷，應依刑事訴訟法第369條第1項前段、第364條、第299
條第1項前段，刑法第2條第1項前段、第28條、第201條第1項、
第216條、第210條、第339條第1項、第59條、第74條第1款、第2
05條、第219條，修正前刑法第55條，罰金罰鍰提高標準條例第1
條，判決如主文。
本案經檢察官乙○到庭執行職務。
中    華    民    國　  96    年    1     月    23    日
            刑事第十庭  審判長法  官 林 照 明
                              法  官 蔡 名 曜
                              法  官 李 平 勳
上列正本證明與原本無異。
如不服本判決應於收受送達後十日內向本院提出上訴書狀，其未
敘述上訴之理由者並得於提起上訴後十日內向本院補提理由書（
均須按他造當事人之人數附繕本）。
                              書記官 王 麗 珍
中　  華　 　民　　 國　　96　　年 　1 　月　  23   　日
附表：
編號一：
共同發票人：陳錦煌、丁○○、彭秀霞
發票日：88年12月5日
到期日：89年3月9日
票面金額：新台幣69萬元
編號二：
車輛動產抵押契約書、本票背面授權書「立授權書人」欄上偽造
之「彭秋霞」簽名各1枚。
附錄本判決論罪科刑法條：
刑法第201條第1項：
意圖供行使之用，而偽造、變造公債票、公司股票或其他有價證
券者，處3年以上10年以下有期徒刑，得併科3千元以下罰金。
刑法第216條：
行使第210條至第215條之文書者，依偽造、變造文書或登載不實
事項或使登載不實事項之規定處斷。
刑法第210條：
偽造、變造私文書，足以生損害於公眾或他人者，處5年以下有
期徒刑。
刑法第339條第1項：
意圖為自己或第三人不法之所有，以詐術使人將本人或第三人之
物交付者，處5年以下有期徒刑、拘役或科或併科1千元以下罰金
。
